臺灣彰化地方法院彰化簡易庭民事判決
111年度彰簡字第168號
原      告  張志輝  
被      告  王國安  
上列當事人間請求塗銷抵押權登記等事件，本院於民國111年5月
3日辯論終結，判決如下：
    主      文
被告應將如附表所示之抵押權設定登記予以塗銷。
原告其餘之訴駁回。
訴訟費用新臺幣伍仟肆佰元由被告負擔。
    事實及理由
一、被告經合法通知，未於言詞辯論期日到場，核無民事訴訟法
    第386條所列各款情事，爰依原告之聲請，由其一造辯論而
    為判決。
二、原告主張：被告於民國74年間與原告之伯父即訴外人張國楨
    間存有借貸關係，遂要求原告之祖母張邱足提供坐落彰化縣
    ○○鎮○○段000地號土地（下稱系爭土地）設定如附表所示之
    抵押權（下稱系爭抵押權），作為借貸款項之擔保，嗣系爭
    土地於89年12月11日由原告等人繼承登記為分別共有人。又
    系爭抵押權之存續期間為74年10月28日起至76年10月27日止
    ，可認系爭抵押權所擔保之債權至遲於76年10月27日前即已
    存在，且前開債權請求權至91年10月27日即以罹於15年時效
    ，而實行系爭抵押權之5年除斥期間自斯時起算，至96年10
    月27日亦已屆滿，被告迄今尚未實行系爭抵押權，是原告主
    張系爭抵押權業已消滅而不負存在，即便有債權存在，復已
    罹於時效。系爭土地上存有不應存在之系爭抵押權，對於原
    告而言，物之所有權完整即受有妨害，爰依民法第767條第1
    項中段、第821條之規定提起本件訴訟等語。並聲明：（一
    ）確認被告就如附表所示之土地，於74年10月29日由彰化縣
    鹿港地政事務所以彰鹿字第5465號登記所設定之新臺幣50萬
    元之抵押權所擔保債權不存在。（二）被告應將系爭抵押權
    設定予以塗銷。
三、被告未於言詞辯論期日到場，亦未提出書狀作何聲明或陳述
    。
四、得心證之理由：
（一）按確認法律關係之訴，非原告有即受確認判決之法律上利
      益者，不得提起之，民事訴訟法第247條第1項前段定有明
      文。而所謂即受確認判決之法律上利益，係指法律關係之
      存否不明確，原告主觀上認其在法律上之地位有不安之狀
      態存在，且此種不安之狀態，能以確認判決將之除去者而
      言（最高法院52年度台上字第1240號判決意旨參照）。本
      件原告主張其為系爭土地之共有人，系爭抵押權所擔保之
      債權已不存在，系爭抵押權亦因失所附麗亦應不存在而應
      予塗銷，若無法確認該債權是否存在，原告私法上之地位
      顯有受侵害危險，而此不安狀態得藉本件確認判決加以除
      去，揆諸前開說明，原告自有即受確認判決之法律上利益
      ，合先敘明。
（二）查原告主張系爭土地上有被告設定之系爭抵押權，抵押權
      設定內容如附表所示等情，業據其提出土地登記第一類謄
      本為證，且被告已於相當時期受合法之通知，而於言詞辯
      論期日不到場，亦未提出準備書狀爭執，依民事訴訟法第
      436條第2項、第280條第3項前段準用同條第1項前段之規
      定，視同自認，堪認原告主張之事實為真實。
（三）按請求權，因15年間不行使而消滅；消滅時效，自請求權
      可行使時起算；以抵押權擔保之債權，其請求權已因時效
      而消滅，如抵押權人，於消滅時效完成後，五年間不實行
      其抵押權者，其抵押權消滅；所有人對於妨害其所有權者
      ，得請求除去之；各共有人對於第三人，得就共有物之全
      部為本於所有權之請求。但回復共有物之請求，僅得為共
      有人全體之利益為之，民法第125條前段、第128條前段、
      第880條、第767條第1項中段、第821條分別定有明文。經
      查，系爭抵押權所擔保債權之清償日期為76年10月27日，
      則斯時該債權請求權即處於可得行使之狀態，其消滅時效
      期間應自76年10月27日起算，於15年之消滅時效期間，如
      無其他中斷時效或不完成之事由存在，應於91年10月27日
      因罹於時效而消滅。又被告於消滅時效完成後，未於5年
      內實行抵押權，依民法第880條之規定，系爭抵押權依法
      於5年之除斥期間經過（即96年10月27日）歸於消滅。是
      原告為系爭土地之共有人，而系爭抵押權既已消滅而不存
      在，惟系爭抵押權登記未予塗銷，顯對原告就系爭土地之
      所有權有所妨害。從而，原告請求被告塗銷系爭抵押權登
      記，自屬有據。
（四）又按時效完成後，債務人得拒絕給付，民法第144條第1項
      定有明文，此乃我民法就消滅時效採抗辯主義，而不採請
      求權消滅主義之結果，是消滅時效完成後，不過發生債務
      人得拒絕給付之抗辯權，並非使請求權當然消滅，債務人
      若不行使其抗辯權，法院自不得以消滅時效業已完成，即
      認請求權已歸消滅（最高法院85年台上字第1975號判決要
      旨參照）。查系爭抵押權擔保之債權縱認時效完成，揆諸
      前開說明，消滅時效完成後，不過發生債務人張邱足之繼
      承人、張國楨得對被告請求拒絕給付之抗辯權而已，並非
      時效一經完成，被告之債權即當然隨同消滅，故原告以時
      效完成為由請求確認系爭抵押權所擔保之債權不存在部分
      ，則屬無據。
五、綜上所述，原告依民法第767條第1項中段、第821條前段之
    規定，訴請被告塗銷系爭抵押權登記，為有理由，應予准許
    ；逾此部分之請求，則為無理由，應予駁回。 　　　
六、本件係適用簡易程序訴訟所為被告部分敗訴之判決，本應依
    職權宣告假執行。惟按命債務人為一定之意思表示之判決確
    定或其他與確定判決有同一效力之執行名義成立者，視為自
    其確定或成立時，債務人已為意思表示，強制執行法第130
    條第1項定有明文。本件原告請求被告塗銷抵押權設定登記
    ，係命被告為一定之意思表示，於判決確定時，視為其已為
    意思表示，性質上不宜假執行，自不予依職權宣告假執行，
    附此敘明。
七、按各當事人一部勝訴、一部敗訴者，其訴訟費用，由法院酌
    量情形，命兩造以比例分擔或命一造負擔，或命兩造各自負
    擔其支出之訴訟費用，民事訴訟法第79條定有明文。本件原
    告之訴一部為有理由、一部無理由，本院審酌原告本件訴訟
    主要目的係欲塗銷系爭抵押權，認第一審訴訟費用全數由被
    告負擔為適當。
八、訴訟費用負擔之依據：民事訴訟法第79條。 
中　　華　　民　　國　　111 　年　　5 　　月　　17　　日
                  臺灣彰化地方法院彰化簡易庭
                      法  官  李欣恩
以上正本係照原本作成。　　　　　　　　　　　
如不服本判決，應於送達後20日內，向本院提出上訴狀並表明上
訴理由，如於本判決宣示後送達前提起上訴者，應於判決送達後
20日內補提上訴理由書（須附繕本）。　　
中　　華　　民　　國　　111 　年　　5 　　月　　17　　日
                      書記官  顏麗芸
附表：
編號 不動產坐落 所有權人 設定權利範圍 抵押權登記內容 1 彰化縣○○鎮○○段000地號 原告、訴外人張志宏、張國楨、張友銓、張文凱、張建松 全部 權利種類：抵押權。 收件年期：民國74年。 字號：彰鹿字第005465號。 登記日期：民國74年10月29日。 登記原因：設定。 權利人：王國安。 債權額比例：全部。 擔保債權總金額：500,000元。 存續期間：自74年10月28日至76年10月27日。清償日期：76年10月27日。 利率（率）：無。 遲延利息（率）：每百元日息七元計算。 違約金：無。 債務人及債務額比例：張邱足、張國楨。 權利標的：所有權。 標的登記次序：0003、0004、0005、0006、0007、0008。 設定權利範圍：全部。 證明書字號：074鹿字第002072號。 設定義務人：張邱足。 其他登記事項：（空白）。